【裁判字號】    94,簡上,32
【裁判日期】    951025
【裁判案由】    分割共有物
【裁判全文】
臺灣雲林地方法院民事判決              94年度簡上字第32號
上  訴  人  庚○○
訴訟代理人  蔡碧仲  律師
複  代理人  辛○○
            楊富堯
視同上訴人  乙○○
            丁○○
            戊○○
上二人共同
訴訟代理人  丙○○
被  上訴人  己○○
訴訟代理人  甲○○
上列當事人間分割共有物事件，上訴人對於中華民國94年4 月22
日本院虎尾簡易庭94年度虎簡字第7 號第一審判決提起上訴，本
院於民國95年10月11日言詞辯論終結，判決如下：
    主      文
原判決廢棄。
兩造共有坐落雲林縣元長鄉○○段七二七地號、地目田、面積七
二九平方公尺土地應予變賣，所得價金按上訴人及視同上訴人戊○○、丁○○與被上訴人各百分之十四，視同上訴人乙○○百分
之四十四比例分配之。
第一審及第二審訴訟費用，由兩造依前項原應有部分比例負擔。
    事實及理由
一、被上訴人主張：坐落雲林縣元長鄉○○段727 地號，地目田
    ，面積729 平方公尺土地（下稱系爭土地）為兩造共有，伊
    與上訴人庚○○及視同上訴人戊○○、丁○○等四人，每人
    之應有部分均為百分之十四，另視同上訴人乙○○之應有部
    分則為百分之四十四。兩造間就系爭土地並無不可分割之協
    議，因無法達成分割協議，依法訴請裁判分割；請求依原審
    判決附圖乙案所示方法，將系爭土地原物分割予兩造。原審
    依其主張方案而為判決；被上訴人於本院為駁回上訴之聲明
    。
二、上訴人則以：原審判決採行被上訴人所主張之方案（即原審
    判決附圖乙案）分割，使同為系爭土地之共有人之一即被上
    訴人，完全未受到分配，亦未獲得任何價金補償，此一分割
    方法已與民法第824 條第3 項規定有違，並與最高法院62年
    度台上字第2575號判例見解岐異而有不當。其次，在法令上
    ，農地之移轉及使用，比建地受有較多之限制，因此縱二者
    在公告現值相同，然市價亦係建地較高於農地，原審判決無
    視現實情況，徒以系爭土地與毗鄰之同段728 －2 及728 －
    3 地號建地公告現值相同，即認兩者價值相同，顯與常情有
    違等語，資為抗辯，而聲明廢棄原判決，改依原審判決附圖
    甲案所示方法，將系爭土地原物分配予兩造。
三、程序方面：
    本件被上訴人及視同上訴人乙○○未於言詞辯論期日到場，
    核無民事訴訟法第386 條各款所列情形，爰依上訴人聲請，
    由其一造辯論而為判決。
四、得心證之理由：
  (一)按各共有人除因物之使用目的不能分割，或契約訂有不分割
    之期限者外，得隨時請求分割共有物，民法第823 條第1 項
    定有明文。查，系爭土地為兩造所共有，既未訂立不分割之
    期限，且就系爭土地無法達成分割協議等情，有被上訴人提
    出之系爭土地登記謄本1 份在卷（詳原審卷第8 、9 頁）可
    憑，並為兩造所不爭執。則被上訴人訴請裁判分割系爭土地
    ，自屬有據。
  (二)次按農業發展條例第16條第1 項第3 款、第4 款規定，每宗
    耕地分割後每人所有面積未達○．二五公頃者，不得分割。
    但本條例八十九年一月四日修正施行後所繼承之耕地，及修
    正施行前之共有耕地，得分割為單獨所有。又按共有物之分
    割，依共有人協議之方法行之，分割之方法，不能協議決定
    者，法院得因任何共有人之聲請，命以原物分配於各共有人
    ；或變賣共有物，以價金分配於各共有人，同法第824 條第
    1 項、第2 項亦定有明文。是請求分割共有物之訴，應由法
    院依民法第824 條命為適當之分配，不受任何共有人主張之
    拘束。審判上共有物分割方法，在德、日、瑞民法，固以原
    物分割為原則，價金分配為例外，但我民法對於二者，則無
    分軒輊，均應由法院斟酌當事人之聲明，共有物之性質、經
    濟效用及全體共有人之利益等公平決定之。其分割方法縱使
    選擇兩者之一或併用兩者，亦屬無妨。但就同一共有物對於
    全體共有人，應採相同之分割方法【最高法院74年度第1 次
    民事庭會議決議(二)可參】。若將原物全部分配予共有人中之
    一人或數人，而對其餘共有人全不予分配，則非裁判分割之
    方法（最高法院62年度台上字第2575號判例參照）。再者，
    法院定共有物分割方法，對當事人之主張固須加以審酌，然
    共有物之性質、價值，及分割後經濟效用亦須加以考量，以
    免有害社會利益（最高法院81年度台上字第16號裁判、90年
    度台上字第1607號裁判酌參）。
    1.查，系爭土地坐落雲林縣元長鄉郊區，地處鄉村偏遠區，
      人口稀疏，並無商業活動，系爭土地地形長方，略呈東北
      、西南走向，其西南邊接鄰鄉村○○道路，其上現有多棟
      未辦保存登記建物之事實，業經原審法官會同被上訴人、
      視上訴人乙○○及雲林縣北港地政事務所測量員至現場指
      界、測量，製有勘驗筆錄、現場略圖、現場照片暨雲林縣
      北港地政事務所檢送之現況圖在卷（詳原審卷第17－32頁
      ）可明。次查，系爭土地，地目為田，屬特定農業區農牧
      用地，總面積僅729 平方公尺，被上訴人與上訴人庚○○
      及視同上訴人戊○○、丁○○等四人，每人之應有部分均
      為百分之十四，另視同上訴人乙○○之應有部分則為百分
      之四十四一節，亦有被上訴人於原審提出之系爭土地登記
      謄本及地籍圖謄本各1 份在卷（詳原審卷第7 －9 頁）可
      稽。
    2.又查，系爭土地係屬農業發展條例所稱之耕地，依兩造之
      登記之應有部分計算，分割後每人取得之土地面積雖均未
      達○‧二五公頃（即2,500 平方公尺），但因本案被上訴
      人與上訴人庚○○及視同上訴人戊○○、丁○○等四人是
      於農業發展條例八十九年一月四日修正施行後始因繼承（
      其原因發生日期90年3 月9 日）而為系爭土地之共有人；
      另視同上訴人乙○○則是於農業發展條例八十九年一月四
      日修正施行前即為系爭土地共有人之一，有前揭土地登記
      謄本可稽，則揆諸前述農業發展條例相關規定，兩造固非
      不得請求分割系爭土地。然土地為國家珍貴之資源，尤以
      臺灣本島，地窄人稠，得予利用之土地面積愈來愈稀少，
      土地用途編定及其變更，關係國家土地資源的合理使用，
      故土地法第31條第1 項明定：「直轄市或縣（市）地政機
      關於其管轄區內之土地，得斟酌地方經濟情形，依其性質
      及使用之種類，為最小面積單位之規定，並禁止其再分割
      。」，另農業發展條例第十六條限制耕地分割之規定，亦
      旨在防止耕地細分。系爭土地既係耕地，若採原物分割方
      式分配，則各當事人分得之土地，其中被上訴人與上訴人
      庚○○及視同上訴人戊○○、丁○○等四人，每人僅約分
      配到102 平方公尺（計算式：729 ×14÷100 ＝102 ），
      另視同上訴人乙○○則僅約分配到321 平方公尺（計算式
      ：729 ×44÷100 ＝321 ），面積過小，顯然不能作為耕
      作用途，徒然減損系爭土地之經濟效用，故本院斟酌系爭
      土地性質，認採原物分割難以發揮系爭土地之使用效益，
      對該受配人或社會言，均係損害，實非妥適之分割方法，
      只得予以變賣，將所得價金各依原應有部分比例分配予兩
      造。如此始能將本件土地發揮最高之經濟上利用價值，並
      符合分割共有物應徹底消滅共有關係及公平合理之旨。
  (三)綜上所述，原審判決所採分割方案，既使系爭土地中之共有
    人即被上訴人己○○全未受分配，與民法第824 條第2 項規
    定有違，並與最高法院62年度台上字第2575號判例見解岐異
    ，自有未洽，上訴意旨指摘原判決不當，求予廢棄改判，為
    有理由，應由本院予以廢棄改判，如主文第2 項所示。
五、本件係因分割共有物而涉訟，如由被上訴人負擔全部訴訟費
    用，亦有失公平，是勝訴之上訴人仍應負擔一部分之訴訟費
    用。故第一、二審訴訟費用應由兩造按原應有部分比例負擔
    之，併予敘明。
六、據上論結，本件上訴為有理由，依民事訴訟法第436 條之1
    第3 項、第450 條、第385 條第1 項、第2 項、第78條、第
    80條之1 ，判決如主文。
中    華    民    國    95    年    10    月    25    日
                  民事第一庭    審判長法  官  洪兆隆
                                      法  官  許佩如
                                      法  官  蔣得忠
以上正本係照原本作成。
不得上訴。
中    華    民    國    95    年    10    月    25    日
                                      書記官  賴成育


司法院資訊處製作；財團法人民間司法改革基金會備份。
